【裁判字號】    97,交聲,508
【裁判日期】    970318
【裁判案由】    聲明異議
【裁判全文】
臺灣臺中地方法院交通事件裁定       97年度交聲字第508號
原處分機關  交通部公路總局臺中區監理所
受處分人    水湳交通有限公司
法定代理人甲○○○
上列受處分人因違反道路交通管理處罰條例案件，對於交通部公
路總局臺中區監理所96年8月10日所為之處分（原處分案號：中
監違字第裁60－GC0000000號裁決書）聲明異議，本院裁定如下
：
    主    文
異議駁回。
    理  由
一、原處分機關略以：台中市警察局第六分局於93年1月4日20時
    55分許，在台中市○○路查獲駕駛人袁貴興駕駛車號5R-975
    號營業用小客車（下稱系爭車輛），而有「不依限期參加定
    期檢驗」之違規，遂以中市警交字第GC 0000000號舉發違反
    道路交通管理事件通知單當場舉發，惟該車於92年12月18日
    已經原處分機關註銷牌照，原處分機關遂依據道路交通管理
    處罰條例第12條第1項第4款規定，於96年8月10日以中監違
    字第裁60－GC0000000號裁決書，處罰汽車所有人即受處分
    人罰鍰新臺幣（下同）1萬零8百元，並扣繳牌照等語。
二、受處分人聲明異議意旨略以：受處分人所有系爭車輛屬俗稱
    「靠行車輛」，由駕駛人袁貴興於92年2月26日起至94年11
    月8日止在受處分人公司靠行營業，該車自92年12月18日起
    因未準時驗車被原處分機關註銷車牌，該車駕駛人袁貴興長
    期管理自備車輛，未盡職責，受處分人屢次通知袁貴興至指
    定地點驗車，袁貴興均未予理會，導致該車被註銷牌照，在
    公路上違規行駛被開單告發後亦未告知受處分人，並積欠自
    93年起至95年間應繳納之相關稅費，導致受處分人對系爭車
    輛權益受損，並遭原處分機關凍結相關異動程序，依據袁貴
    興與受處分人簽訂之「台中市計程車客運業駕駛人自備車輛
    參與經營契約書」第13條約定，如有違反交通法規或公路法
    ，造成牌照遭有關單位註銷，應由袁貴興負完全賠償責任，
    不應由受處分人承受罰則，爰聲明異議云云。
三、本院之判斷：
  (一)按汽車有下列情形之一者，處汽車所有人新臺幣3千6百元以
    上1萬零8百元以下罰鍰，並禁止其行駛：四、使用吊銷、註
    銷之牌照行駛，道路交通管理處罰條例第12條第1項第4款定
    有明文。
  (二)本件受處分人營利事業登記證所記載之營業項目為「一、計
    程車客運業。二、兼營計程車客運服務業」，有營利事業資
    料查詢影本在卷可參。依據公路法第34條第1項第4款之規定
    ，計程車客運業為汽車運輸業之一種，而汽車運輸業對所屬
    車輛、駕駛人及僱用之從業人員應負管理責任，有汽車運輸
    業管理規則第19條第1項規定明確。由於汽車運輸業以汽車
    經常性在道路上行駛而經營其業務，為確保其他用路人之安
    全，乃須對於其營業用車輛之狀態、駕駛人之資格及營業方
    式等事項為較嚴謹之管理，公路主管機關為統一管理汽車運
    輸業，乃在公路法中就汽車運輸業之設立及經營訂定規範，
    非經相關設立審核程序，依法不能經營汽車運輸業。又依據
    汽車運輸審核細則第4條規定，計程車客運業除需符合合於
    當地運輸需要者、應能增進公眾便利者、具有充分經營財力
    者、具有足夠合於規定車輛及站、場設備者等條件外，以公
    司行號經營者應具備全新小客車30輛以上之資格，始得由公
    路主管機關核准設立，再觀之同審核細則第5條第2項規定「
    汽車運輸業增加全新營業汽車，除依前項規定外，應結清車
    輛欠繳汽車燃料使用費及交通違章案件」，可見汽車運輸業
    者必須負擔交通法規（即公路法、道路交通安全規則及道路
    交通管理處罰條例）對汽車所有人所課予之義務（如定期驗
    車、維持汽車可安全行駛狀態及罰款等），是雖汽車運輸業
    者於民法之「靠行」契約關係，雖非民法觀念內之車輛「所
    有權人」（蓋此時原車輛所有人並無實際移轉所有權之意思
    ，而係礙於法令規定，將車輛登記於汽車運輸業者名下），
    然基於上揭交通法規之監督管理目的，仍應認汽車運輸業者
    即係交通法規中所謂之「汽車所有人」，並得為裁罰之客體
    。
  (二)現行社會觀念下所稱之「靠行」，係指汽車所有人為達營業
    之目的，將汽車所有權移轉於運輸業者，使運輸業者成為權
    利人而為管理行為之謂，應屬信託行為一種，運輸業者即為
    受託人。依信託行為之本質，在信託人關係終止並信託財產
    （即汽車）經受託人移還前，應認受託人為信託財產法律上
    之所有權人，不得仍謂信託財產為信託人所有；又該靠行之
    車輛，在外觀上既屬運輸業者所有，乘客又無從分辨該車輛
    是否他人靠行營運，乘客於搭乘時，只能從外觀上判斷該車
    輛係某運輸業者所有，該車輛之司機係為該運輸業者服勞務
    ，自應認該司機係為該運輸業者服勞務，而使該運輸業者負
    僱用人之責任，以保護交易之安全（最高法院著有72年度台
    上字第3524號、87年度台上字第86號判決參照）。受處分人
    自承上開營業小客車係袁貴興靠行於受處分人，並登記為受
    處分人之名義，而依上揭說明，該營業小客車於信託關係終
    止並經受託人移還車輛前，仍屬受處分人所有，受處分人即
    係道路交通管理處罰條例所指之汽車所有人。
  (三)再者，行政罰因以行政義務之違反，為其可罰性之依據，而
    於責任要件上無刑事制裁法以處罰故意犯為原則、處罰過失
    犯為例外理論之適用，亦未設類似刑法關於過失犯之處罰，
    以法律有明文規定者為限之條文，惟此非謂行政罰不以有責
    性為主觀要件，蓋其處罰仍帶有對於違反行政義務之不法行
    為加以非難、制裁之內涵，自以行為人之行為出於故意或過
    失為必要；但應受行政罰之行為，僅須違反禁止規定或作為
    義務，而不以發生損害或危險為其要件者，推定為有過失，
    於行為人不能舉證證明自己無過失時，即應受處罰，此觀諸
    司法院大法官會議釋字第275號解釋文內容即明。是以，經
    營汽車運輸業者，非僅提供號牌，坐收靠行費用牟利而已，
    對所屬車輛及其駕駛人猶應負管理責任，此為汽車運輸業管
    理規則第19條第1項所明定；準此，關於駕駛業務之執行，
    汽車運輸業者對於以自備車輛靠行經營之小客車駕駛人，應
    盡管理之注意義務，即須督促、確保駕駛人於執行業務時務
    必遵守相關法令，倘駕駛人有違反道路交通管理處罰條例應
    處罰汽車所有人之行為，除汽車運輸業者能證明其監督未疏
    懈而就違規行為之發生無何可歸責之事由外，要難謂無過失
    ，即應受罰，無恣意引用道路交通管理處罰條例第21條之1
    第4項規定卸責之餘地。本件受處分人對於靠行車輛本應盡
    監督管理之義務，業如前述，惟受處分人就如何已善盡管理
    監督上開營業小客車乙節，並未具體舉證以實其說，且對已
    善盡查證駕駛人駕駛資格之注意義務，或縱加以相當之注意
    而仍不免發生違規之情形，亦未舉證以實其說，是受處分人
    並未有實際履行具體之督察義務，尚不足證明其已善盡汽車
    所有人管理之責。
  (四)至受處分人又主張依據其與袁貴興間簽訂之「台中市計程車
    客運業駕駛人自備車輛參與經營契約書」第13條約定，應由
    袁貴興負完全責任云云，然此係私人間就損害賠償責任分配
    所為之約定，與其係車輛所有人，於行政罰法上所應負之責
    任無關，該契約僅為受處分人嗣後得請求袁貴興賠償之民事
    請求權依據，無從變更其因屬汽車所有人所應負擔之行政罰
    法上責任。
  (五)綜上所述，受處分人交通違規事證已臻明確，其所提出之聲
    明異議理由顯不足採，從而原處分機關依前述道路交通管理
    處罰條例規定，裁處受處分人罰鍰1萬零8百元，核無違誤，
    本件受處分人之異議為無理由，應予駁回。
四、據上論斷，應依道路交通案件處理辦法第19條，裁定如主文
    。
五、如不服本裁定，應於送達後5日內，向本院提出抗告狀。
中    華    民    國    97    年    3     月    18    日
                            交通庭    法  官  陳姵君
以上正本證明與原本無異。
                                      書記官  莊金屏
中    華    民    國    97    年    3     月    18    日


司法院資訊處製作；財團法人民間司法改革基金會備份。
